【裁判字號】    99,婚,196
【裁判日期】    990708
【裁判案由】    確認婚姻關係不成立等
【裁判全文】
臺灣板橋地方法院民事判決             99年度婚字第196號
原      告  丙○○
訴訟代理人  陳憶娟  律師
被      告  甲○○
上列當事人間請求確認婚姻關係不成立事件，本院於中華民國99
年6 月24日言詞辯論終結，判決如下：
    主    文
確認原告與被告間之婚姻關係不成立。
訴訟費用由被告負擔。
    事實及理由
一、原告主張：兩造於民國93年間交往後共賦同居，原告於94年
    3 月30日生下一子郭君暐，於同年4 月29日辦理長子出生登
    記時，由被告自行書寫兩造於94年1 月20日結婚之結婚證書
    ，逕持向戶政機關辦理結婚登記，惟兩造並未曾舉行過結婚
    之公開儀式，故兩造間之婚姻不具備民法第982條第1項之方
    式而不成立，為此訴請確認兩造婚姻關係不成立等語。又鈞
    院如認為兩造婚姻係有效成立，茲因被告經常因情緒失控而
    對原告施以肢體或言語暴力，且被告因涉刑案被通緝，且兩
    造自98年5月26日已分居迄今，婚姻生有無法回復之重大破
    綻，爰依民法第1052條第1項第3款及同條第2項規定，備位
    請求離婚。
    並為先位聲明：請求確認原告與被告間之婚姻不成立。備位
    聲明：請求准原告與被告離婚。
二、被告方面：對原告主張之事實不爭執。兩造當時辦理結婚登
    記確實沒有公開儀式、沒有宴客。結婚證書上證人的簽名係
    伊打電話徵求證人的同意，經證人同意授權下代為簽名。
三、原告主張之事實，已據原告提出結婚證書影本、戶籍謄本各
    1 件為證，並經證人即原告父親楊萬得到庭證稱：「（問：
    兩造結婚時有無公開儀式？）兩造結婚的時候我不知道，也
    沒有請客，原告回來也沒說他結婚了」等語；證人即原告母
    親楊沈寶鳳則證稱：「我完全不知道兩造已經結婚，原告前
    年底去年初才回來，原告之前五年都沒有與我們聯絡，原告
    回來說對方對他暴力，他回來跟我訴苦尋求家庭支持，當時
    他因為心情不好，我也沒有問他，他當時回來有帶小孩回來
    ，原告當時跟我說他們沒有宴客，只是去辦結婚登記，被告
    阻止他回娘家，所以他沒有跟我們聯絡」等語明確（參見本
    院98年4 月29日言詞辯論筆錄）；另證人即被告姊夫乙○○
    亦到庭證稱：「（問：當時兩造結婚時有無請你當他們的證
    人？）我小舅子（即被告）有打電話給我，我說你要證人就
    自己去弄就好，我有同意他用我的名字去擔任結婚的證人，
    結婚證書上證婚人的名字不是我簽的」、「（問：當時被告
    有無跟你說結婚的對象是原告？）他有跟我說結婚對象的名
    字…」等語（參見本院99年6 月24日言詞辯論筆錄）。足見
    ，原告主張兩造當時辦理結婚登記，確實未舉行公開儀式、
    亦未宴客等情，應屬有據。是本院綜上事證，自堪信原告主
    張之事實為真正。
四、按關於親屬之事件，其在修正前發生者，除本施行法有特別
    規定外，不適用修正後之規定，民法親屬編施行法第1 條後
    段定有明文。民法第982 條雖於96年5 月23日已修正公布，
    並於一年後即97年5 月23日施行，惟本件兩造未舉行結婚公
    開儀式，逕於94年4 月29日為結婚登記，係發生於前述法律
    修正施行前，故仍應適用修正前民法第982 條規定。次按結
    婚，應有公開儀式及二人以上之證人。修正前民法第982 條
    第1 項定有明文。所謂結婚應有公開之儀式，係指結婚之當
    事人應行定式之禮儀，使不特定人得以共聞共見認識其為結
    婚者而言。結婚不具備民法第982 條第1 項之方式者，其結
    婚無效，民法第988 條第1 款亦定有明文。再按我國民法雖
    無婚姻不成立之規定，但是，理論上，法律行為必須成立後
    ，才有是否無效之問題，民事訴訟法第568 條第1 項亦規定
    得提起確認婚姻不成立之訴，是以，如未具備公開結婚儀式
    ，即屬無結婚行為，欠缺法律行為之特定成立要件，婚姻根
    本不成立，得訴請確認婚姻關係不成立。查本件兩造雖登記
    於94年1 月20日結婚，惟兩造從未舉行任何定式之禮儀，使
    不特定人得以共聞共見認識其為結婚，業如前述，是兩造顯
    無結婚行為，其婚姻並未成立。又確認婚姻不成立之訴，為
    民事訴訟法第568 條所定，兩造既無結婚行為，惟戶籍登記
    上仍為兩人婚姻之登記，致與事實不符，堪認原告有以確認
    判決除去此不明確法律關係之必要，從而，原告提起本件訴
    訟為有理由，應予准許。
五、備位聲明部分：按訴之客觀預備合併，雖有先位、後位不同
    之聲明，然當事人就此數項請求定有順序，預慮先順序之請
    求無理由時，即要求就後順序之請求加以裁判，而法院審理
    後於先位之訴有理由時，備位之訴即毋庸裁判，必先位之訴
    為無理由時，法院始得就備位之訴為裁判。本件兩造婚姻既
    經前開判決確認無效，原告先位聲明既有理由，則原告之備
    位聲明請求准予離婚部分，依前開說明，即毋庸加以裁判，
    併予敘明。
六、結論：原告之訴為有理由，依民事訴訟法第78條，判決如主
    文。
中    華    民    國    99    年    7     月    8     日
                  家事法庭  法  官  林春長
以上正本證明與原本無異。
如對本判決不服，應於判決送達後20日內向本院提出上訴狀。
中    華    民    國    99    年    7     月    8     日
                            書記官  高小婷

司法院資訊處製作；財團法人民間司法改革基金會備份。
